# Situación epidemiológica VIH/SIDA.


```{r setup, include=FALSE}
knitr::opts_chunk$set(echo = TRUE)
knitr::opts_chunk$set(include = FALSE)
```

```{r, Librerías, echo=FALSE, include=FALSE}
library(readxl)
library(lubridate)
library(tidyverse)
```


```{r, carga de archivos, echo=FALSE, include=FALSE}
### Carga de datos
if (Sys.info()[['sysname']] == "Darwin"){
  bd <- read_excel("/Users/alvaro/Documents/Data_Science/R/analisis_its/datos_vih_analisis_2023.xlsx")
} else {
  bd <- read_excel("C:/Users/Usuario/Documents/R/analisis_its/datos_vih_analisis_2023.xlsx") 
}
```

```{r, summary, echo=FALSE, include=FALSE}
### Resumen de la base
summary(bd)
```


```{r, ajustes, echo=FALSE, include=FALSE}
### Ajuste de variables
bd$fecha_notificacion <- as.Date(bd$fecha_notificacion, format='%d/%m/%Y')
bd$fecha_nacimiento <- as.Date(bd$fecha_nacimiento, format='%d/%m/%Y')
bd$id_sexo[bd$id_sexo==99] <- NA
bd$id_sexo <- factor(bd$id_sexo, levels = c(1,2), labels = c("Hombre", "Mujer"))
bd$id_set_datos <- factor(bd$id_set_datos)
bd$id_comuna_residencia <- factor(bd$id_comuna_residencia)
bd$id_region_residencia <- factor(bd$id_region_residencia)
bd$id_establecimiento <- factor(bd$id_establecimiento)
bd$id_dependencia_estab <- factor(bd$id_dependencia_estab)
bd$PacienteNacionalidad_id_nacionalidad <- factor(bd$PacienteNacionalidad_id_nacionalidad) 
bd$PacientePaisContagio_id_nacionalidad <- factor(bd$PacientePaisContagio_id_nacionalidad) 

bd2 <- filter(bd, year(fecha_nacimiento) > 1900 )  
bd2 <- filter(bd2, year(fecha_notificacion) >= 2008 & year(fecha_notificacion) < 2023)
bd2$edad2 <- as.integer(round((bd2$fecha_notificacion - bd2$fecha_nacimiento)/365))
bd2 <- subset(bd2, id_comuna_residencia == "2101" |
                id_comuna_residencia == "2102" |
                id_comuna_residencia == "2103" |
                id_comuna_residencia == "2104" |
                id_comuna_residencia == "2201" |
                id_comuna_residencia == "2202" | 
                id_comuna_residencia == "2203" |
                id_comuna_residencia == "2301" | 
                id_comuna_residencia == "2302"
              )

bd2$id_comuna_residencia <- factor(bd2$id_comuna_residencia)
bd2$id_region_residencia <- factor(bd2$id_region_residencia)

bd2 = bd2 %>% 
  mutate(
    periodo = case_when( 
      year(fecha_notificacion) <= 2012 ~ 1,
      year(fecha_notificacion) >= 2013 & year(fecha_notificacion) <=2017  ~ 2,
      year(fecha_notificacion) >= 2018 ~ 3,
    )
  )

bd2$id_comuna_residencia <- factor(bd2$id_comuna_residencia,
                                  levels = c(2101,2102,2103,2104,
                                            2201,2202,2203,
                                            2301,2302),
                                  labels= c("Afta", "Mej", "S. Gorda", "Taltal",
                                           "Cal", "Oll", "SPA",
                                           "Toc", "ME"))
```


## Resumen estadístico de la base
```{r, , summary de la base ajustada, echo=FALSE, include=TRUE}
summary(bd2)
```


## Número y porcentaje de casos notificados según sexo.

### Número y porcentaje de casos notificados según sexo, quinquenio 2008-2012. {-}
```{r, sexo, echo=FALSE}
###### Sexo
sexo1 <- table(bd2$id_sexo[bd2$periodo == 1])
sexo2 <- table(bd2$id_sexo[bd2$periodo == 2])
sexo3 <- table(bd2$id_sexo[bd2$periodo == 3])
```

```{r, echo=FALSE, include=TRUE}
addmargins(sexo1)
round(addmargins(prop.table(sexo1)),2)*100
```

### Número y porcentaje de casos notificados según sexo, quinquenio 2013-2017. {-}
```{r, echo=FALSE, include=TRUE}
addmargins(sexo2)
round(addmargins(prop.table(sexo2)),2)*100
```

### Número y porcentaje de casos notificados según sexo, quinquenio 2018-2022. {-}
```{r, echo=FALSE, include=TRUE}
addmargins(sexo3)
round(addmargins(prop.table(sexo3)),2)*100

```


## Número y porcentaje de casos notificados según comuna.
### Número y porcentaje de casos notificados según comuna, quinquenio 2008-2012. {-}
```{r, echo=FALSE, include=FALSE}
###### Comunas
comuna1 <- table(bd2$id_comuna_residencia[bd2$periodo == 1])
comuna2 <- table(bd2$id_comuna_residencia[bd2$periodo == 2])
comuna3 <- table(bd2$id_comuna_residencia[bd2$periodo == 3])
```

```{r, echo=FALSE, include=TRUE}
addmargins(comuna1)
round(addmargins(prop.table(comuna1)),2)*100
```

### Número y porcentaje de casos notificados según comuna, quinquenio 2013-2017. {-}
```{r, echo=FALSE, include=TRUE}
addmargins(comuna2)
round(addmargins(prop.table(comuna2)),2)*100
```


### Número y porcentaje de casos notificados según comuna, quinquenio 2018-2022. {-}
```{r, echo=FALSE, include=TRUE}
addmargins(comuna3)
round(addmargins(prop.table(comuna3)),2)*100
```


## Número y porcentaje de casos notificados según nacionalidad
### Número y porcentaje de casos notificados según nacionalidad, quinquenio 2008-2012. {-}
```{r, echo=FALSE, include=FALSE}
###### Nacionalidad
bd2 = bd2 %>% 
  mutate(
    nacionalidad = case_when( 
      PacienteNacionalidad_id_nacionalidad == 152 ~ 1,
      PacienteNacionalidad_id_nacionalidad == 32 |
        PacienteNacionalidad_id_nacionalidad  == 68 |
        PacienteNacionalidad_id_nacionalidad  == 76 |
        PacienteNacionalidad_id_nacionalidad  == 156 |
        PacienteNacionalidad_id_nacionalidad  == 170 |
        PacienteNacionalidad_id_nacionalidad  == 192 |
        PacienteNacionalidad_id_nacionalidad  == 200 |
        PacienteNacionalidad_id_nacionalidad  == 214 |
        PacienteNacionalidad_id_nacionalidad  == 218 |
        PacienteNacionalidad_id_nacionalidad  == 242 |
        PacienteNacionalidad_id_nacionalidad  == 332 |
        PacienteNacionalidad_id_nacionalidad  == 340 |
        PacienteNacionalidad_id_nacionalidad  == 600 |
        PacienteNacionalidad_id_nacionalidad  == 604 |
        PacienteNacionalidad_id_nacionalidad  == 630 |
        PacienteNacionalidad_id_nacionalidad  == 642 |
        PacienteNacionalidad_id_nacionalidad  == 724 |
        PacienteNacionalidad_id_nacionalidad  == 858 |
        PacienteNacionalidad_id_nacionalidad  == 862 ~ 2
    )
  )

bd2$nacionalidad <- factor(bd2$nacionalidad, levels = c(1,2),
                           labels = c("Chilenos", "Extranjeros"))
  
nacion1 <- table(bd2$nacionalidad[bd2$periodo == 1])
nacion2 <- table(bd2$nacionalidad[bd2$periodo == 2])
nacion3 <- table(bd2$nacionalidad[bd2$periodo == 3])
```

```{r, echo=FALSE, include=TRUE}
addmargins(nacion1)
round(addmargins(prop.table(nacion1)),2)*100
```

### Número y porcentaje de casos notificados según nacionalidad, quinquenio 2013-2017. {-}
```{r, echo=FALSE, include=TRUE}
addmargins(nacion2)
round(addmargins(prop.table(nacion2)),2)*100
```

### Número y porcentaje de casos notificados según nacionalidad, quinquenio 2018-2022. {-}
```{r, echo=FALSE, include=TRUE}
addmargins(nacion3)
round(addmargins(prop.table(nacion3)),2)*100

#nacion3_ <- table(bd2$PacienteNacionalidad_id_nacionalidad[bd2$periodo == 3])
#addmargins(nacion3_)
#round(addmargins(prop.table(nacion3_)),2)*100
```


## Número y porcentaje de casos notificados según país de contagio
### Número y porcentaje de casos notificados según pais de contagio, quinquenio 2008-2012. {-}
```{r, echo=FALSE, include=FALSE}
### Pais contagio
bd2 = bd2 %>% 
  mutate(
    pais_contagio = case_when( 
      PacientePaisContagio_id_nacionalidad == 152 ~ 1,
      PacientePaisContagio_id_nacionalidad == 32 |
        PacientePaisContagio_id_nacionalidad  == 68 |
        PacientePaisContagio_id_nacionalidad  == 76 |
        PacientePaisContagio_id_nacionalidad  == 156 |
        PacientePaisContagio_id_nacionalidad  == 170 |
        PacientePaisContagio_id_nacionalidad  == 192 |
        PacientePaisContagio_id_nacionalidad  == 200 |
        PacientePaisContagio_id_nacionalidad  == 214 |
        PacientePaisContagio_id_nacionalidad  == 218 |
        PacientePaisContagio_id_nacionalidad  == 242 |
        PacientePaisContagio_id_nacionalidad  == 276 |
        PacientePaisContagio_id_nacionalidad  == 332 |
        PacientePaisContagio_id_nacionalidad  == 340 |
        PacientePaisContagio_id_nacionalidad  == 600 |
        PacientePaisContagio_id_nacionalidad  == 604 |
        PacientePaisContagio_id_nacionalidad  == 630 |
        PacientePaisContagio_id_nacionalidad  == 642 |
        PacientePaisContagio_id_nacionalidad  == 724 |
        PacientePaisContagio_id_nacionalidad  == 858 |
        PacientePaisContagio_id_nacionalidad  == 862 ~ 2
    )
  )

bd2$pais_contagio <- factor(bd2$pais_contagio, levels = c(1,2),
                           labels = c("Chile", "Extranjero"))

paiscontagio1 <- table(bd2$pais_contagio[bd2$periodo == 1])
paiscontagio2 <- table(bd2$pais_contagio[bd2$periodo == 2])
paiscontagio3 <- table(bd2$pais_contagio[bd2$periodo == 3])
```

```{r, echo=FALSE, include=TRUE}
addmargins(paiscontagio1)
round(addmargins(prop.table(paiscontagio1)),2)*100
```

### Número y porcentaje de casos notificados según pais de contagio, quinquenio 2013-2017. {-}
```{r, echo=FALSE, include=TRUE}
addmargins(paiscontagio2)
round(addmargins(prop.table(paiscontagio2)),2)*100
```

 
### Número y porcentaje de casos notificados según pais de contagio, quinquenio 2018-2022. {-}
```{r, echo=FALSE, include=TRUE}
addmargins(paiscontagio3)
round(addmargins(prop.table(paiscontagio3)),2)*100

#paiscontagio3_ <- table(bd2$PacientePaisContagio_id_nacionalidad[bd2$periodo == 3])
#addmargins(paiscontagio3_)
#round(addmargins(prop.table(paiscontagio3_)),2)*100
```


## Casos notificados según edad
### Casos notificados según edad, quinquenio 2008-2012. {-}
```{r, echo=FALSE, include=FALSE}
bd2_1 <- subset(bd2, periodo == 1)
bd2_2 <- subset(bd2, periodo == 2)
bd2_3 <- subset(bd2, periodo == 3)
```

```{r, echo=FALSE, include=TRUE}
bd2_1 %>% summarise(
  Mínimo = min(edad2),
  Máximo = max(edad2),
  Rango = max(edad2)-min(edad2),
  Qu_25 = quantile(edad2, prob=c(0.25)),
  Qu_50 = quantile(edad2, prob=c(0.5)),
  Qu_75 = quantile(edad2, prob=c(0.75)),
  Media = round(mean(edad2),4),
  Mediana = median(edad2),
  Varianza = round(var(edad2),4),
  Desv_Estándar = round(sd(edad2),4),
  CV = round(sd(edad2)/mean(edad2)*100,4)
)

# H0 = la muestra proviene de una población normal
shapiro.test(bd2_1$edad2)

plot(density(bd2_1$edad2),
     lwd=3,
     col="blue3",
     xlim = c(0, 100),
     main="Gráfico de densidad de la Edad, 2008-2012",
     las=1,
     xlab="Edad",
     ylab="densidad")


hist(bd2_1$edad2,
     xlab="Edad",
     ylab="Frecuencia",
     main="Histograma Edad, 2008-2012")
```

### Casos notificados según edad, quinquenio 2013-2017. {-}
```{r, include=TRUE, echo=FALSE}
bd2_2 %>% summarise(
  Mínimo = min(edad2),
  Máximo = max(edad2),
  Rango = max(edad2)-min(edad2),
  Qu_25 = quantile(edad2, prob=c(0.25)),
  Qu_50 = quantile(edad2, prob=c(0.5)),
  Qu_75 = quantile(edad2, prob=c(0.75)),
  Media = round(mean(edad2),4),
  Mediana = median(edad2),
  Varianza = round(var(edad2),4),
  Desv_Estándar = round(sd(edad2),4),
  CV = round(sd(edad2)/mean(edad2)*100,4)
)

# H0 = la muestra proviene de una población normal
shapiro.test(bd2_2$edad2)

plot(density(bd2_2$edad2),
     lwd=3,
     col="blue3",
     xlim = c(0, 100),
     main="Gráfico de densidad de la Edad, 2013-2017",
     las=1,
     xlab="Edad",
     ylab="densidad")


hist(bd2_2$edad2,
     xlab="Edad",
     ylab="Frecuencia",
     main="Histograma Edad, 2013-2017")
```

### Casos notificados según edad, quinquenio 2018-2022. {-}
```{r, include=TRUE, echo=FALSE}
bd2_3 %>% summarise(
  Mínimo = min(edad2),
  Máximo = max(edad2),
  Rango = max(edad2)-min(edad2),
  Qu_25 = quantile(edad2, prob=c(0.25)),
  Qu_50 = quantile(edad2, prob=c(0.5)),
  Qu_75 = quantile(edad2, prob=c(0.75)),
  Media = round(mean(edad2),4),
  Mediana = median(edad2),
  Varianza = round(var(edad2),4),
  Desv_Estándar = round(sd(edad2),4),
  CV = round(sd(edad2)/mean(edad2)*100,4)
)

# H0 = la muestra proviene de una población normal
shapiro.test(bd2_3$edad2)

plot(density(bd2_3$edad2),
     lwd=3,
     col="blue3",
     xlim = c(0, 100),
     main="Gráfico de densidad de la Edad, 2018-2022",
     las=1,
     xlab="Edad",
     ylab="densidad")


hist(bd2_3$edad2,
     xlab="Edad",
     ylab="Frecuencia",
     main="Histograma Edad, 2018-2022")

```



## Número y porcentaje de casos por comuna según sexo.
### Número y porcentaje de casos por comuna según sexo quinquenio 2008-2012. {-}
```{r, include=FALSE, echo=FALSE}
### sexo-comuna
sexo_comuna1 <- table(bd2$id_comuna_residencia[bd2$periodo == 1],
                      bd2$id_sexo[bd2$periodo == 1])

sexo_comuna2 <- table(bd2$id_comuna_residencia[bd2$periodo == 2],
                      bd2$id_sexo[bd2$periodo == 2])

sexo_comuna3 <- table(bd2$id_comuna_residencia[bd2$periodo == 3],
                      bd2$id_sexo[bd2$periodo == 3])

```



```{r, echo=FALSE, include=TRUE}
addmargins(sexo_comuna1)
round(addmargins(prop.table(sexo_comuna1,1),2),2)*100
```

### Número y porcentaje de casos por comuna según sexo quinquenio 2013-2017. {-}
```{r, echo=FALSE, include=TRUE}
addmargins(sexo_comuna2)
round(addmargins(prop.table(sexo_comuna2,1),2),2)*100
```


### Número y porcentaje de casos por comuna según sexo quinquenio 2018-2022. {-}
```{r, echo=FALSE, include=TRUE}
addmargins(sexo_comuna3)
round(addmargins(prop.table(sexo_comuna3,1),2),2)*100
```


## Número y proporción de casos por provincia según sexo.
### Número y proporción de casos por provincia según sexo quinquenio 2008-2012. {-}


```{r, include=FALSE, echo=FALSE}
### sexo-comuna
bd2 <- bd2 %>% mutate(
  provincia = case_when(
     id_comuna_residencia=="Afta"|
       id_comuna_residencia=="Mej"|
       id_comuna_residencia=="S.Gorda"|
       id_comuna_residencia == "Taltal" ~ "Antofagasta",
     id_comuna_residencia == "Cal" |
       id_comuna_residencia== "Oll" |
       id_comuna_residencia == "SPA" |
    id_comuna_residencia == "Toc" |
      id_comuna_residencia == "ME" ~ "El loa y Tocopilla"
  )
)



sexo_provincia1 <- table(bd2$id_sexo[bd2$periodo == 1],
                         bd2$provincia[bd2$periodo == 1])

sexo_provincia2 <- table(bd2$id_sexo[bd2$periodo == 2],
                         bd2$provincia[bd2$periodo == 2])

sexo_provincia3 <- table(bd2$id_sexo[bd2$periodo == 3],
                         bd2$provincia[bd2$periodo == 3])

```



```{r, echo=FALSE, include=TRUE}
addmargins(sexo_provincia1)
round(addmargins(prop.table(sexo_provincia1,1),2),2)*100
chisq.test(sexo_provincia1)
```

### Número y proporción de casos por provincia según sexo quinquenio 2013-2017. {-}
```{r, echo=FALSE, include=TRUE}
addmargins(sexo_provincia2)
round(addmargins(prop.table(sexo_provincia2,1),2),2)*100
chisq.test(sexo_provincia2)
```


### Número y proporción de casos por provincia según sexo quinquenio 2018-2022. {-}
```{r, echo=FALSE, include=TRUE}
addmargins(sexo_provincia3)
round(addmargins(prop.table(sexo_provincia3,1),2),2)*100
chisq.test(sexo_provincia3)
```

## Número y proporción de casos por nacionalidad según sexo.
### Número y proporción de casos por nacionalidad según sexo quinquenio 2008-2012. {-}

```{r, echo=FALSE, include=FALSE}
### sexo-nacionalidad

sexo_nacion1 <- table(bd2$id_sexo[bd2$periodo == 1],
                      bd2$nacionalidad[bd2$periodo == 1])

sexo_nacion2 <- table(bd2$id_sexo[bd2$periodo == 2],
                      bd2$nacionalidad[bd2$periodo == 2])

sexo_nacion3 <- table(bd2$id_sexo[bd2$periodo == 3],
                      bd2$nacionalidad[bd2$periodo == 3])
```


```{r, echo=FALSE, include=TRUE}
addmargins(sexo_nacion1)
round(addmargins(prop.table(sexo_nacion1,1),2),2)*100
chisq.test(sexo_nacion1)
```


### Número y proporción de casos por nacionalidad según sexo quinquenio 2013-2017. {-}
```{r, echo=FALSE, include=TRUE}
addmargins(sexo_nacion2)
round(addmargins(prop.table(sexo_nacion2,1),2),2)*100
chisq.test(sexo_nacion2)
```


### Número y proporción de casos por nacionalidad según sexo quinquenio 2018-2022. {-}
```{r, echo=FALSE, include=TRUE}
addmargins(sexo_nacion3)
round(addmargins(prop.table(sexo_nacion3,1),2),2)*100
chisq.test(sexo_nacion3)

```

## Número y proporción de casos por país de contagio según sexo.
### Número y proporción de casos por país de contagio según sexo quinquenio 2008-2012. {-}

```{r, echo=FALSE, include=FALSE}
### sexo-pais_contagio

sexo_pcontagio1 <- table(bd2$id_sexo[bd2$periodo == 1],
                      bd2$pais_contagio[bd2$periodo == 1])

sexo_pcontagio2 <- table(bd2$id_sexo[bd2$periodo == 2],
                      bd2$pais_contagio[bd2$periodo == 2])

sexo_pcontagio3 <- table(bd2$id_sexo[bd2$periodo == 3],
                      bd2$pais_contagio[bd2$periodo == 3])

```


````{r, echo=FALSE, include=TRUE}
addmargins(sexo_pcontagio1)
round(addmargins(prop.table(sexo_pcontagio1,1),2),2)*100
chisq.test(sexo_pcontagio1)
```


### Número y proporción de casos por país de contagio según sexo quinquenio 2013-2017. {-}
```{r, echo=FALSE, include=TRUE}
addmargins(sexo_pcontagio2)
round(addmargins(prop.table(sexo_pcontagio2,1),2),2)*100
chisq.test(sexo_pcontagio2)
```


### Número y proporción de casos por país de contagio según sexo quinquenio 2018-2022. {-}
```{r, echo=FALSE, include=TRUE}
addmargins(sexo_pcontagio3)
round(addmargins(prop.table(sexo_pcontagio3,1),2),2)*100
chisq.test(sexo_pcontagio3)
```



## Número y proporción de casos por comuna según nacionalidad.
### Número y proporción de casos por comuna según nacionalidad, quinquenio 2008-2012. {-}
```{r, echo=FALSE, include=FALSE}
### comuna-nacionalidad

comuna_nacionalidad1 <- table(bd2$id_comuna_residencia[bd2$periodo == 1],
                              bd2$nacionalidad[bd2$periodo == 1])

comuna_nacionalidad2 <- table(bd2$id_comuna_residencia[bd2$periodo == 2],
                             bd2$nacionalidad[bd2$periodo == 2])

comuna_nacionalidad3 <- table(bd2$id_comuna_residencia[bd2$periodo == 3],
                              bd2$nacionalidad[bd2$periodo == 3])
```

```{r, echo=FALSE, include=TRUE}
addmargins(comuna_nacionalidad1)
round(addmargins(prop.table(comuna_nacionalidad1,1),2),2)*100
```


###  Número y proporción de casos por comuna según nacionalidad, quinquenio 2013-2017. {-}
```{r, echo=FALSE, include=TRUE}
addmargins(comuna_nacionalidad2)
round(addmargins(prop.table(comuna_nacionalidad2,1),2),2)*100
```


### Número y proporción de casos por comuna según nacionalidad, quinquenio 2018-2022. {-}
```{r, echo=FALSE, include=TRUE}
addmargins(comuna_nacionalidad3)
round(addmargins(prop.table(comuna_nacionalidad3,1),2),2)*100
```




## Número y proporción de casos por provincia según nacionalidad.
### Número y proporción de casos por provincia según nacionalidad, quinquenio 2008-2012. {-}
```{r,  echo=FALSE, include=FALSE}
### comuna-nacionalidad

provincia_nacionalidad1 <- table(bd2$nacionalidad[bd2$periodo == 1],
                              bd2$provincia[bd2$periodo == 1])

provincia_nacionalidad2 <- table(bd2$nacionalidad[bd2$periodo == 2],
                             bd2$provincia[bd2$periodo == 2])

provincia_nacionalidad3 <- table(bd2$nacionalidad[bd2$periodo == 3],
                              bd2$provincia[bd2$periodo == 3])
```

```{r, echo=FALSE, include=TRUE}
addmargins(provincia_nacionalidad1)
round(addmargins(prop.table(provincia_nacionalidad1,1),2),2)*100
chisq.test(provincia_nacionalidad1)
```


### Número y proporción de casos por provincia según nacionalidad, quinquenio 2013-2017. {-}
```{r, echo=FALSE, include=TRUE}
addmargins(provincia_nacionalidad2)
round(addmargins(prop.table(provincia_nacionalidad2,1),2),2)*100
chisq.test(provincia_nacionalidad2)
```


### Número y proporción de casos por provincia según nacionalidad, quinquenio 2018-2022. {-}
```{r, echo=FALSE, include=TRUE}
addmargins(provincia_nacionalidad3)
round(addmargins(prop.table(provincia_nacionalidad3,1),2),2)*100
chisq.test(provincia_nacionalidad3)
```


## Número y proporción de casos por comuna según país de contagio
### Número y proporción de casos por comuna según pais de contagio, quinquenio 2008-2012. {-}
```{r, include=FALSE, echo=FALSE}
### comuna-pais_contagio
comuna_pcontagio1 <- table(bd2$id_comuna_residencia[bd2$periodo == 1],
                              bd2$pais_contagio[bd2$periodo == 1])

comuna_pcontagio2 <- table(bd2$id_comuna_residencia[bd2$periodo == 2],
                              bd2$pais_contagio[bd2$periodo == 2])

comuna_pcontagio3 <- table(bd2$id_comuna_residencia[bd2$periodo == 3],
                              bd2$pais_contagio[bd2$periodo == 3])
```

```{r, include=TRUE, echo=FALSE}
addmargins(comuna_pcontagio1)
round(addmargins(prop.table(comuna_pcontagio1,1),2),2)*100
```



### Número y proporción de casos por comuna según pais de contagio, quinquenio 2013-2017. {-}
```{r, include=TRUE, echo=FALSE}
addmargins(comuna_pcontagio2)
round(addmargins(prop.table(comuna_pcontagio2,1),2),2)*100
```

### Número y proporción de casos por comuna según pais de contagio, quinquenio 2018-2022. {-}
```{r, include=TRUE, echo=FALSE}
addmargins(comuna_pcontagio3)
round(addmargins(prop.table(comuna_pcontagio3,1),2),2)*100
```




## Número y proporción de casos por provincia según país de contagio
### Número y proporción de casos por provincia según pais de contagio, quinquenio 2008-2012. {-}
```{r, include=TRUE, echo=FALSE}
### provincia-pais_contagio
provincia_pcontagio1 <- table(bd2$pais_contagio[bd2$periodo == 1],
                              bd2$provincia[bd2$periodo == 1])

provincia_pcontagio2 <- table(bd2$pais_contagio[bd2$periodo == 2],
                              bd2$provincia[bd2$periodo == 2])

provincia_pcontagio3 <- table(bd2$pais_contagio[bd2$periodo == 3],
                              bd2$provincia[bd2$periodo == 3])
```



```{r, include=TRUE, echo=FALSE}
addmargins(provincia_pcontagio1)
round(addmargins(prop.table(provincia_pcontagio1,1),2),2)*100
chisq.test(provincia_pcontagio1)
```


### Número y proporción de casos por provincia según pais de contagio, quinquenio 2013-2017. {-}
```{r, include=TRUE, echo=FALSE}
addmargins(provincia_pcontagio2)
round(addmargins(prop.table(provincia_pcontagio2,1),2),2)*100
chisq.test(provincia_pcontagio2)
```

### Número y proporción de casos por provincia según pais de contagio, quinquenio 2018-2022. {-}
```{r, include=TRUE, echo=FALSE}
addmargins(provincia_pcontagio3)
round(addmargins(prop.table(provincia_pcontagio3,1),2),2)*100
chisq.test(provincia_pcontagio3)
```




## Número y proporción de casos por nacionalidad según país de contagio.
### Número y proporción de casos por nacionalidad según país de contagio, quinquenio 2008-2012. {-}
```{r, echo=FALSE, include=FALSE}
### nacionalidad-pais_contagio
nacionalidad_pcontagio1 <- table(bd2$nacionalidad[bd2$periodo == 1],
                           bd2$pais_contagio[bd2$periodo == 1])

nacionalidad_pcontagio2 <- table(bd2$nacionalidad[bd2$periodo == 2],
                           bd2$pais_contagio[bd2$periodo == 2])

nacionalidad_pcontagio3 <- table(bd2$nacionalidad[bd2$periodo == 3],
                           bd2$pais_contagio[bd2$periodo == 3])
```


```{r, echo=FALSE, include=TRUE}
addmargins(nacionalidad_pcontagio1)
round(addmargins(prop.table(nacionalidad_pcontagio1,1),2),2)*100
chisq.test(nacionalidad_pcontagio1)
```


### Número y proporción de casos por nacionalidad según país de contagio, quinquenio 2013-2017. {-}
```{r, echo=FALSE, include=TRUE}
addmargins(nacionalidad_pcontagio2)
round(addmargins(prop.table(nacionalidad_pcontagio2,1),2),2)*100
chisq.test(nacionalidad_pcontagio2)
```


### Número y proporción de casos por nacionalidad según país de contagio, quinquenio 2018-2022. {-}
```{r, echo=FALSE, include=TRUE}
addmargins(nacionalidad_pcontagio3)
round(addmargins(prop.table(nacionalidad_pcontagio3,1),2),2)*100
chisq.test(nacionalidad_pcontagio3)
```



## Edad de los casos notificados según sexo.
### Edad de los casos notificados según sexo, quinquenio 2008-2012. {-}
### Hombres {-}

```{r, echo=FALSE, include=FALSE}
### edad-sexo
bd2h <- subset(bd2, id_sexo == "Hombre")
bd2m <- subset(bd2, id_sexo == "Mujer")
```

```{r, echo=FALSE, include=TRUE}
bd2h %>% summarise(
  Mínimo = min(bd2h$edad2[bd2h$periodo==1]),
  Máximo = max(bd2h$edad2[bd2h$periodo==1]),
  Rango = max(bd2h$edad2[bd2h$periodo==1])-min(edad2[bd2h$periodo==1]),
  Qu_25 = quantile(bd2h$edad2[bd2h$periodo==1], prob=c(0.25), na.rm=T),
  Qu_50 = quantile(bd2h$edad2[bd2h$periodo==1], prob=c(0.5), na.rm=T),
  Qu_75 = quantile(bd2h$edad2[bd2h$periodo==1], prob=c(0.75), na.rm=T),
  Media = round(mean(bd2h$edad2[bd2h$periodo==1]),4),
  Mediana = median(bd2h$edad2[bd2h$periodo==1]),
  Varianza = round(var(bd2h$edad2[bd2h$periodo==1]),4),
  Desv_Estándar = round(sd(bd2h$edad2[bd2h$periodo==1]),4),
  CV = round(sd(bd2h$edad2[bd2h$periodo==1])/mean(edad2[bd2h$periodo==1])*100,4)
)

```

### Mujeres {-}
```{r, echo=FALSE, include=TRUE}
bd2m %>% summarise(
  Mínimo = min(edad2[bd2m$periodo==1]),
  Máximo = max(edad2[bd2m$periodo==1]),
  Rango = max(edad2[bd2m$periodo==1])-min(edad2[bd2m$periodo==1]),
  Qu_25 = quantile(edad2[bd2m$periodo==1], prob=c(0.25), na.rm=T),
  Qu_50 = quantile(edad2[bd2m$periodo==1], prob=c(0.5), na.rm=T),
  Qu_75 = quantile(edad2[bd2m$periodo==1], prob=c(0.75), na.rm=T),
  Media = round(mean(edad2[bd2m$periodo==1]),4),
  Mediana = median(edad2[bd2m$periodo==1]),
  Varianza = round(var(edad2[bd2m$periodo==1]),4),
  Desv_Estándar = round(sd(edad2[bd2m$periodo==1]),4),
  CV = round(sd(edad2[bd2m$periodo==1])/mean(edad2[bd2m$periodo==1])*100,4)
)
```

```{r, echo=FALSE, include=TRUE}
t.test(bd2h$edad2[bd2h$periodo==1], y=bd2m$edad2[bd2m$periodo==1])
```





### Edad de los casos notificados según sexo, quinquenio 2013-2017. {-}
### Hombres {-}

```{r, echo=FALSE, include=TRUE}
bd2h %>% summarise(
  Mínimo = min(bd2h$edad2[bd2h$periodo==2]),
  Máximo = max(bd2h$edad2[bd2h$periodo==2]),
  Rango = max(bd2h$edad2[bd2h$periodo==2])-min(edad2[bd2h$periodo==2]),
  Qu_25 = quantile(bd2h$edad2[bd2h$periodo==2], prob=c(0.25), na.rm=T),
  Qu_50 = quantile(bd2h$edad2[bd2h$periodo==2], prob=c(0.5), na.rm=T),
  Qu_75 = quantile(bd2h$edad2[bd2h$periodo==2], prob=c(0.75), na.rm=T),
  Media = round(mean(bd2h$edad2[bd2h$periodo==2]),4),
  Mediana = median(bd2h$edad2[bd2h$periodo==2]),
  Varianza = round(var(bd2h$edad2[bd2h$periodo==2]),4),
  Desv_Estándar = round(sd(bd2h$edad2[bd2h$periodo==2]),4),
  CV = round(sd(bd2h$edad2[bd2h$periodo==2])/mean(edad2[bd2h$periodo==2])*100,4)
)

```


### Mujeres {-}
```{r, echo=FALSE, include=TRUE}
bd2m %>% summarise(
  Mínimo = min(edad2[bd2m$periodo==2]),
  Máximo = max(edad2[bd2m$periodo==2]),
  Rango = max(edad2[bd2m$periodo==2])-min(edad2[bd2m$periodo==2]),
  Qu_25 = quantile(edad2[bd2m$periodo==2], prob=c(0.25), na.rm=T),
  Qu_50 = quantile(edad2[bd2m$periodo==2], prob=c(0.5), na.rm=T),
  Qu_75 = quantile(edad2[bd2m$periodo==2], prob=c(0.75), na.rm=T),
  Media = round(mean(edad2[bd2m$periodo==2]),4),
  Mediana = median(edad2[bd2m$periodo==2]),
  Varianza = round(var(edad2[bd2m$periodo==2]),4),
  Desv_Estándar = round(sd(edad2[bd2m$periodo==2]),4),
  CV = round(sd(edad2[bd2m$periodo==2])/mean(edad2[bd2m$periodo==2])*100,4)
)
```

```{r, include=TRUE, echo=FALSE}
t.test(bd2h$edad2[bd2h$periodo==2], y=bd2m$edad2[bd2m$periodo==2])
```


### Edad de los casos notificados según sexo, quinquenio 2018-2022. {-}
### Hombres {-}

```{r, echo=FALSE, include=TRUE}
bd2h %>% summarise(
  Mínimo = min(bd2h$edad2[bd2h$periodo==3]),
  Máximo = max(bd2h$edad2[bd2h$periodo==3]),
  Rango = max(bd2h$edad2[bd2h$periodo==3])-min(edad2[bd2h$periodo==3]),
  Qu_25 = quantile(bd2h$edad2[bd2h$periodo==3], prob=c(0.25), na.rm=T),
  Qu_50 = quantile(bd2h$edad2[bd2h$periodo==3], prob=c(0.5), na.rm=T),
  Qu_75 = quantile(bd2h$edad2[bd2h$periodo==3], prob=c(0.75), na.rm=T),
  Media = round(mean(bd2h$edad2[bd2h$periodo==3]),4),
  Mediana = median(bd2h$edad2[bd2h$periodo==3]),
  Varianza = round(var(bd2h$edad2[bd2h$periodo==3]),4),
  Desv_Estándar = round(sd(bd2h$edad2[bd2h$periodo==3]),4),
  CV = round(sd(bd2h$edad2[bd2h$periodo==3])/mean(edad2[bd2h$periodo==3])*100,4)
)

```


### Mujeres {-}
```{r, echo=FALSE, include=TRUE}
bd2m %>% summarise(
  Mínimo = min(edad2[bd2m$periodo==3]),
  Máximo = max(edad2[bd2m$periodo==3]),
  Rango = max(edad2[bd2m$periodo==3])-min(edad2[bd2m$periodo==3]),
  Qu_25 = quantile(edad2[bd2m$periodo==3], prob=c(0.25), na.rm=T),
  Qu_50 = quantile(edad2[bd2m$periodo==3], prob=c(0.5), na.rm=T),
  Qu_75 = quantile(edad2[bd2m$periodo==3], prob=c(0.75), na.rm=T),
  Media = round(mean(edad2[bd2m$periodo==3]),4),
  Mediana = median(edad2[bd2m$periodo==3]),
  Varianza = round(var(edad2[bd2m$periodo==3]),4),
  Desv_Estándar = round(sd(edad2[bd2m$periodo==3]),4),
  CV = round(sd(edad2[bd2m$periodo==3])/mean(edad2[bd2m$periodo==3])*100,4)
)
```


```{r, echo=FALSE, include=TRUE}
t.test(bd2h$edad2[bd2h$periodo==3], y=bd2m$edad2[bd2m$periodo==3])
```




## Edad de los casos notificados según nacionalidad
### Edad de los casos notificados según nacionalidad, quinquenio 2008-2012. {-}
### Chilenos {-}
```{r, echo=FALSE, include=TRUE}
### edad-nacionalidad
bd2ch <- subset(bd2, nacionalidad == "Chilenos")
bd2ex <- subset(bd2, nacionalidad == "Extranjeros")
```

```{r, echo=FALSE, include=TRUE}
bd2ch %>% summarise(
  Mínimo = min(edad2[bd2ch$periodo==1]),
  Máximo = max(edad2[bd2ch$periodo==1]),
  Rango = max(edad2[bd2ch$periodo==1])-min(edad2[bd2ch$periodo==1]),
  Qu_25 = quantile(edad2[bd2ch$periodo==1], prob=c(0.25), na.rm=T),
  Qu_50 = quantile(edad2[bd2ch$periodo==1], prob=c(0.5), na.rm=T),
  Qu_75 = quantile(edad2[bd2ch$periodo==1], prob=c(0.75), na.rm=T),
  Media = round(mean(edad2[bd2ch$periodo==1]),4),
  Mediana = median(edad2[bd2ch$periodo==1]),
  Varianza = round(var(edad2[bd2ch$periodo==1]),4),
  Desv_Estándar = round(sd(edad2[bd2ch$periodo==1]),4),
  CV = round(sd(edad2[bd2ch$periodo==1])/mean(edad2[bd2ch$periodo==1])*100,4)
)

```


### Extranjeros {-}


```{r, echo=FALSE, include=TRUE}
bd2ex %>% summarise(
  Mínimo = min(edad2[bd2ex$periodo==1]),
  Máximo = max(edad2[bd2ex$periodo==1]),
  Rango = max(edad2[bd2ex$periodo==1])-min(edad2[bd2ex$periodo==1]),
  Qu_25 = quantile(edad2[bd2ex$periodo==1], prob=c(0.25), na.rm=T),
  Qu_50 = quantile(edad2[bd2ex$periodo==1], prob=c(0.5), na.rm=T),
  Qu_75 = quantile(edad2[bd2ex$periodo==1], prob=c(0.75), na.rm=T),
  Media = round(mean(edad2[bd2ex$periodo==1]),4),
  Mediana = median(edad2[bd2ex$periodo==1]),
  Varianza = round(var(edad2[bd2ex$periodo==1]),4),
  Desv_Estándar = round(sd(edad2[bd2ex$periodo==1]),4),
  CV = round(sd(edad2[bd2ex$periodo==1])/mean(edad2[bd2ex$periodo==1])*100,4)
)
```

```{r, echo=FALSE, include=TRUE}
t.test(bd2ch$edad2[bd2ch$periodo==1], y=bd2ex$edad2[bd2ex$periodo==1])
```



### Edad de los casos notificados según nacionalidad, quinquenio 2013-2017. {-}
### Chilenos {-}

```{r, echo=FALSE, include=TRUE}
bd2ch %>% summarise(
  Mínimo = min(edad2[bd2ch$periodo==2]),
  Máximo = max(edad2[bd2ch$periodo==2]),
  Rango = max(edad2[bd2ch$periodo==2])-min(edad2[bd2ch$periodo==2]),
  Qu_25 = quantile(edad2[bd2ch$periodo==2], prob=c(0.25), na.rm=T),
  Qu_50 = quantile(edad2[bd2ch$periodo==2], prob=c(0.5), na.rm=T),
  Qu_75 = quantile(edad2[bd2ch$periodo==2], prob=c(0.75), na.rm=T),
  Media = round(mean(edad2[bd2ch$periodo==2]),4),
  Mediana = median(edad2[bd2ch$periodo==2]),
  Varianza = round(var(edad2[bd2ch$periodo==2]),4),
  Desv_Estándar = round(sd(edad2[bd2ch$periodo==2]),4),
  CV = round(sd(edad2[bd2ch$periodo==2])/mean(edad2[bd2ch$periodo==2])*100,4)
)

```


### Extranjeros {-}

```{r, echo=FALSE, include=TRUE}
bd2ex %>% summarise(
  Mínimo = min(edad2[bd2ex$periodo==2]),
  Máximo = max(edad2[bd2ex$periodo==2]),
  Rango = max(edad2[bd2ex$periodo==2])-min(edad2[bd2ex$periodo==2]),
  Qu_25 = quantile(edad2[bd2ex$periodo==2], prob=c(0.25), na.rm=T),
  Qu_50 = quantile(edad2[bd2ex$periodo==2], prob=c(0.5), na.rm=T),
  Qu_75 = quantile(edad2[bd2ex$periodo==2], prob=c(0.75), na.rm=T),
  Media = round(mean(edad2[bd2ex$periodo==2]),4),
  Mediana = median(edad2[bd2ex$periodo==2]),
  Varianza = round(var(edad2[bd2ex$periodo==2]),4),
  Desv_Estándar = round(sd(edad2[bd2ex$periodo==2]),4),
  CV = round(sd(edad2[bd2ex$periodo==2])/mean(edad2[bd2ex$periodo==2])*100,4)
)
```


```{r, echo=FALSE, include=TRUE}
t.test(bd2ch$edad2[bd2ch$periodo==2], y=bd2ex$edad2[bd2ex$periodo==2])
```

### Edad de los casos notificados según nacionalidad, quinquenio 2018-2022. {-}
### Chilenos {-}

```{r, echo=FALSE, include=TRUE}
bd2ch %>% summarise(
  Mínimo = min(edad2[bd2ch$periodo==3]),
  Máximo = max(edad2[bd2ch$periodo==3]),
  Rango = max(edad2[bd2ch$periodo==3])-min(edad2[bd2ch$periodo==3]),
  Qu_25 = quantile(edad2[bd2ch$periodo==3], prob=c(0.25), na.rm=T),
  Qu_50 = quantile(edad2[bd2ch$periodo==3], prob=c(0.5), na.rm=T),
  Qu_75 = quantile(edad2[bd2ch$periodo==3], prob=c(0.75), na.rm=T),
  Media = round(mean(edad2[bd2ch$periodo==3]),4),
  Mediana = median(edad2[bd2ch$periodo==3]),
  Varianza = round(var(edad2[bd2ch$periodo==3]),4),
  Desv_Estándar = round(sd(edad2[bd2ch$periodo==3]),4),
  CV = round(sd(edad2[bd2ch$periodo==3])/mean(edad2[bd2ch$periodo==3])*100,4)
)

```


### Extranjeros {-}

```{r, echo=FALSE, include=TRUE}
bd2ex %>% summarise(
  Mínimo = min(edad2[bd2ex$periodo==2]),
  Máximo = max(edad2[bd2ex$periodo==2]),
  Rango = max(edad2[bd2ex$periodo==2])-min(edad2[bd2ex$periodo==2]),
  Qu_25 = quantile(edad2[bd2ex$periodo==2], prob=c(0.25), na.rm=T),
  Qu_50 = quantile(edad2[bd2ex$periodo==2], prob=c(0.5), na.rm=T),
  Qu_75 = quantile(edad2[bd2ex$periodo==2], prob=c(0.75), na.rm=T),
  Media = round(mean(edad2[bd2ex$periodo==2]),4),
  Mediana = median(edad2[bd2ex$periodo==2]),
  Varianza = round(var(edad2[bd2ex$periodo==2]),4),
  Desv_Estándar = round(sd(edad2[bd2ex$periodo==2]),4),
  CV = round(sd(edad2[bd2ex$periodo==2])/mean(edad2[bd2ex$periodo==2])*100,4)
)
```

```{r, echo=FALSE, include=TRUE}
t.test(bd2ch$edad2[bd2ch$periodo==3], y=bd2ex$edad2[bd2ex$periodo==3])
```



## Edad de los casos notificados según provincia
### Edad de los casos notificados según provincia, quinquenio 2008-2012. {-}
### Antofagasta {-}
```{r, echo=FALSE, include=TRUE}
### edad-nacionalidad
bd2p1 <- subset(bd2, provincia == "Antofagasta")
bd2p2 <- subset(bd2, provincia == "El loa y Tocopilla")
```

```{r, echo=FALSE, include=TRUE}
bd2p1 %>% summarise(
  Mínimo = min(edad2[bd2p1$periodo==1]),
  Máximo = max(edad2[bd2p1$periodo==1]),
  Rango = max(edad2[bd2p1$periodo==1])-min(edad2[bd2p1$periodo==1]),
  Qu_25 = quantile(edad2[bd2p1$periodo==1], prob=c(0.25), na.rm=T),
  Qu_50 = quantile(edad2[bd2p1$periodo==1], prob=c(0.5), na.rm=T),
  Qu_75 = quantile(edad2[bd2p1$periodo==1], prob=c(0.75), na.rm=T),
  Media = round(mean(edad2[bd2p1$periodo==1]),4),
  Mediana = median(edad2[bd2p1$periodo==1]),
  Varianza = round(var(edad2[bd2p1$periodo==1]),4),
  Desv_Estándar = round(sd(edad2[bd2p1$periodo==1]),4),
  CV = round(sd(edad2[bd2p1$periodo==1])/mean(edad2[bd2p1$periodo==1])*100,4)
)

```


### El Loa y Tocopilla {-}


```{r, echo=FALSE, include=TRUE}
bd2p2 %>% summarise(
  Mínimo = min(edad2[bd2p2$periodo==1]),
  Máximo = max(edad2[bd2p2$periodo==1]),
  Rango = max(edad2[bd2p2$periodo==1])-min(edad2[bd2p2$periodo==1]),
  Qu_25 = quantile(edad2[bd2p2$periodo==1], prob=c(0.25), na.rm=T),
  Qu_50 = quantile(edad2[bd2p2$periodo==1], prob=c(0.5), na.rm=T),
  Qu_75 = quantile(edad2[bd2p2$periodo==1], prob=c(0.75), na.rm=T),
  Media = round(mean(edad2[bd2p2$periodo==1]),4),
  Mediana = median(edad2[bd2p2$periodo==1]),
  Varianza = round(var(edad2[bd2p2$periodo==1]),4),
  Desv_Estándar = round(sd(edad2[bd2p2$periodo==1]),4),
  CV = round(sd(edad2[bd2p2$periodo==1])/mean(edad2[bd2p2$periodo==1])*100,4)
)
```

```{r, echo=FALSE, include=TRUE}
t.test(bd2p1$edad2[bd2p1$periodo==1], y=bd2p2$edad2[bd2p2$periodo==1])
```


### Edad de los casos notificados según provincia, quinquenio 2013-2017. {-}
### Antofagasta {-}

```{r, echo=FALSE, include=TRUE}
bd2p1 %>% summarise(
  Mínimo = min(edad2[bd2p1$periodo==2]),
  Máximo = max(edad2[bd2p1$periodo==2]),
  Rango = max(edad2[bd2p1$periodo==2])-min(edad2[bd2p1$periodo==2]),
  Qu_25 = quantile(edad2[bd2p1$periodo==2], prob=c(0.25), na.rm=T),
  Qu_50 = quantile(edad2[bd2p1$periodo==2], prob=c(0.5), na.rm=T),
  Qu_75 = quantile(edad2[bd2p1$periodo==2], prob=c(0.75), na.rm=T),
  Media = round(mean(edad2[bd2p1$periodo==2]),4),
  Mediana = median(edad2[bd2p1$periodo==2]),
  Varianza = round(var(edad2[bd2p1$periodo==2]),4),
  Desv_Estándar = round(sd(edad2[bd2p1$periodo==2]),4),
  CV = round(sd(edad2[bd2p1$periodo==2])/mean(edad2[bd2p1$periodo==2])*100,4)
)

```


### El Loa y Tocopilla {-}


```{r, echo=FALSE, include=TRUE}
bd2p2 %>% summarise(
  Mínimo = min(edad2[bd2p2$periodo==2]),
  Máximo = max(edad2[bd2p2$periodo==2]),
  Rango = max(edad2[bd2p2$periodo==2])-min(edad2[bd2p2$periodo==2]),
  Qu_25 = quantile(edad2[bd2p2$periodo==2], prob=c(0.25), na.rm=T),
  Qu_50 = quantile(edad2[bd2p2$periodo==2], prob=c(0.5), na.rm=T),
  Qu_75 = quantile(edad2[bd2p2$periodo==2], prob=c(0.75), na.rm=T),
  Media = round(mean(edad2[bd2p2$periodo==2]),4),
  Mediana = median(edad2[bd2p2$periodo==2]),
  Varianza = round(var(edad2[bd2p2$periodo==2]),4),
  Desv_Estándar = round(sd(edad2[bd2p2$periodo==2]),4),
  CV = round(sd(edad2[bd2p2$periodo==2])/mean(edad2[bd2p2$periodo==2])*100,4)
)
```

```{r, echo=FALSE, include=TRUE}
t.test(bd2p1$edad2[bd2p1$periodo==2], y=bd2p2$edad2[bd2p2$periodo==2])
```


### Edad de los casos notificados según provincia, quinquenio 2018-2022. {-}
### Antofagasta {-}

```{r, echo=FALSE, include=TRUE}
bd2p1 %>% summarise(
  Mínimo = min(edad2[bd2p1$periodo==3]),
  Máximo = max(edad2[bd2p1$periodo==3]),
  Rango = max(edad2[bd2p1$periodo==3])-min(edad2[bd2p1$periodo==3]),
  Qu_25 = quantile(edad2[bd2p1$periodo==3], prob=c(0.25), na.rm=T),
  Qu_50 = quantile(edad2[bd2p1$periodo==3], prob=c(0.5), na.rm=T),
  Qu_75 = quantile(edad2[bd2p1$periodo==3], prob=c(0.75), na.rm=T),
  Media = round(mean(edad2[bd2p1$periodo==3]),4),
  Mediana = median(edad2[bd2p1$periodo==3]),
  Varianza = round(var(edad2[bd2p1$periodo==3]),4),
  Desv_Estándar = round(sd(edad2[bd2p1$periodo==3]),4),
  CV = round(sd(edad2[bd2p1$periodo==3])/mean(edad2[bd2p1$periodo==3])*100,4)
)

```


### El Loa y Tocopilla {-}


```{r, echo=FALSE, include=TRUE}
bd2p2 %>% summarise(
  Mínimo = min(edad2[bd2p2$periodo==3]),
  Máximo = max(edad2[bd2p2$periodo==3]),
  Rango = max(edad2[bd2p2$periodo==3])-min(edad2[bd2p2$periodo==3]),
  Qu_25 = quantile(edad2[bd2p2$periodo==3], prob=c(0.25), na.rm=T),
  Qu_50 = quantile(edad2[bd2p2$periodo==3], prob=c(0.5), na.rm=T),
  Qu_75 = quantile(edad2[bd2p2$periodo==3], prob=c(0.75), na.rm=T),
  Media = round(mean(edad2[bd2p2$periodo==3]),4),
  Mediana = median(edad2[bd2p2$periodo==3]),
  Varianza = round(var(edad2[bd2p2$periodo==3]),4),
  Desv_Estándar = round(sd(edad2[bd2p2$periodo==3]),4),
  CV = round(sd(edad2[bd2p2$periodo==3])/mean(edad2[bd2p2$periodo==3])*100,4)
)
```

```{r, echo=FALSE, include=TRUE}
t.test(bd2p1$edad2[bd2p1$periodo==3], y=bd2p2$edad2[bd2p2$periodo==3])
```


